臺灣宜蘭地方法院民事判決　九十三年度家訴字第二０號
　　原　　　告　丙○○
　　被　　　告　丁○○
右當事人間請求確認婚姻關係存在事件，業於民國九十三年八月六日言詞辯論終結，
本院判決如左：
    主      文
原告之訴駁回。
訴訟費用由原告負擔。
    事      實
甲、原告方面：
一、聲明：確認兩造婚姻關係存在。
二、陳述：兩造係夫妻，於民國九十三年二月十九日簽署離婚協議書，事後由被告持
    交不知情之乙○○、甲○○於證人欄位補簽名，再前往戶政機關辦理離婚登記。
    因本件證人乙○○、甲○○於兩造協議離婚時不在場，僅依被告片面之詞，而簽
    名於離婚協議書上，未曾親聞原告確有離婚之真意，兩造之協議離婚自屬無效，
    故兩造之婚姻關係仍然存在。
三、證據：提出
乙、被告方面：
一、聲明：如主文所示。
二、陳述：兩造協議離婚之時間、地點都是原告提出的，被告只是配合而已，不知為
    何原告還要提出離婚無效、確認兩造婚姻關係存在之訴訟。
丙、本院依職權函調兩造申辦離婚
    十三年七月二十日宜縣羅鎮戶字第０九三０００二二九０號函附之離婚協議書即
    後述之「系爭離婚協議書」），並訊問證人乙○○、甲○○。
    理      由
一、按兩願離婚，應以書面為之，有二人以上證人之簽名並應向戶政機關為離婚之登
    記，民法第一千零五十條定有明文。又「民法第一千零五十條所謂二人以上證人
    之簽名，固不限於作成離婚證書時為之，亦不限於協議離婚時在場之人，始得為
    證人，然究難謂非親見或親聞雙方當事人確有離婚真意之人，亦得為證人」，最
    高法院則著有六十八年度臺上字第三七九二號判例可資參照。依上開條文規定及
    判例意旨觀之，證人於當事人協議離婚時雖不在場，惟知悉當事人間有離婚之真
    意，而簽名於離婚協議書上，並由當事人持向戶政機關辦竣離婚之登記時，即已
    具備協議離婚之法定要件而生離婚之效力，合先敘明。
二、原告主張兩造原為夫妻關係，兩造作成系爭離婚協議書時，證人乙○○、甲○○
    均未在場見聞等情，有
    惟系爭離婚協議書係兩造共同持往戶政機關辦理登記，此為原告所自認；而證人
    乙○○於本院九十三年八月六日庭訊時證稱「（系爭離婚協議書上『乙○○』簽
    名及印章是否妳親自所為？）是的，而且是我在戶政事務所親自簽名蓋章，我也
    知道我簽名蓋章的目的是為兩造離婚當證人」等語；證人甲○○亦證稱「（系爭
    離婚協議書上『甲○○』簽名及印章是否妳親自所為？）是的，我是在公司裡簽
    名蓋章的，雖然我不是在戶政機關簽名蓋章，但我知道簽名蓋章的目的是為兩造
    離婚之證人」等語。綜上可知，證人乙○○、甲○○於兩造作成離婚協議書時固
    不在現場，惟其二人係在確知當事人間有離婚之真意下，於離婚協議書證人欄上
    簽名及蓋章，且系爭離婚協議書又係兩造出於自由意志共同持往戶政機關辦理離
    婚之登記，參照首開條文規定及判例意旨，兩造之婚姻關係已因具備協議離婚之
    法定要件而不存在，故原告謂「證人乙○○、甲○○於兩造協議離婚時不在場，
    僅依被告片面之詞，而簽名於離婚協議書上，未曾親聞原告確有離婚之真意，兩
    造之協議離婚自屬無效」等語，不僅陳述之事實與證人到庭證述情節不盡相符，
    且所持法律見解與首開條文規定及判例意旨有異，其主張顯不可採信。
三、綜上所述，兩造離婚之協議因已具備法定要件而生效力，兩造之婚姻關係亦不復
    存在，故原告主張兩造於九十三年二月十九日所為離婚之協議無效，訴請確認兩
    造婚姻關係存在云云，要無理由，應予駁回。
四、據上論結，本件原告之訴為無理由，依民事訴訟法第七十八條，判決如主文。
中　　　華　　　民　　　國　　九十三　　年　　　八　　　月　　 二十 　　日
                                臺灣宜蘭地方法院家事法庭
                                    法　　　官　周健忠
右正本與原本無異。
如不服本判決，應於收受送達後廿日內向本院提出上訴狀（應附繕本）。
中　　　華　　　民　　　國　　九十三　　年　　　八　　　月　　二十三　　日
                                    書  記  官　廖文章
